ACORDAO-COMPLETO-2435007

ACÓRDÃO 2127/2021 ATA 4/2021 - SEGUNDA CÂMARA

VISTOS, relatados e discutidos estes autos que cuidam de ato de concessão de aposentadoria de Fátima Regina do Nascimento Gulart, ex-servidora da Gerência Executiva do INSS em Uruguaiana/RS, submetido à apreciação do Tribunal de Contas da União para fins de registro.
ACORDAM os Ministros do Tribunal de Contas da União, reunidos em Sessão da 2ª Câmara, com fundamento nos arts. 71, inciso III, da Constituição Federal e nos arts. 1º, inciso V, 39, inciso II da Lei 8.443/1992, diante das razões expostas pelo Relator, em:
9.1. reconhecer o registro tácito do ato inicial de concessão de aposentadoria de Fátima Regina do Nascimento no cargo de Técnica do Seguro Social do INSS;
9.2. determinar à Sefip que:
9.2.1. no mesmo processo, dê início aos procedimentos destinados à revisão de ofício do referido ato, nos termos do item 9.2.1 do Acórdão 122/2021-TCU-Plenário, rel. Min. Walton Alencar;
9.2.2.  envie cópia deste Acórdão, acompanhado do Relatório e Voto que o fundamentam, à Sra. Fátima Regina do Nascimento aos demais interessados e à Gerência Executiva do INSS em Uruguaiana/RS.

Ato de aposentadoria.

Segunda Câmara

Gerência Executiva do INSS - Uruguaiana/RS - INSS/MPS.

3. Interessados/Responsáveis:
3.1. Interessado: Fátima Regina do Nascimento Gulart (XXX.291.490-XX).

13.1. Ministros presentes: Bruno Dantas (Presidente), Augusto Nardes, Aroldo Cedraz e Raimundo Carreiro (Relator).
13.2. Ministros-Substitutos presentes: Marcos Bemquerer Costa e André Luís de Carvalho.

ACORDAO-COMPLETO-2525608

Acórdão 748/2022 - Plenário

RAIMUNDO CARREIRO

Transcrevo a seguir, com ajustes de forma, nos termos do art. 1º, § 3º, inciso I, da Lei nº 8.443/92, a instrução lavrada no âmbito da Secretaria de Fiscalização de Pessoal - Sefip (peça 5) , cujo pronunciamento obteve a concordância do Diretor da unidade (peça 6) e do Ministério Público junto ao TCU, na pessoa do Procurador Marinus Eduardo de Vries Marsico (peça 7) .
"INTRODUÇÃO 
1.	Trata-se de ato de concessão de aposentadoria de Fátima Regina do Nascimento Gulart (XXX.291.490-XX) , ex-servidora da GERÊNCIA EXECUTIVA DO INSS - URUGUAIANA/RS - INSS/MPS. 
2.	O ato foi submetido, para fim de registro, à apreciação do Tribunal de Contas da União (TCU) , de acordo com o art. 71, inciso III, da Constituição Federal. O cadastramento e a disponibilização ao TCU ocorreram por intermédio do Sistema de Apreciação e Registro de Atos de Admissão e Concessões, na forma dos arts. 2º, caput e incisos I a VI, e 4º, caput, da Instrução Normativa - TCU 78/2018. 
EXAME TÉCNICO 
3.	A Sra. Fátima Regina do Nascimento Gulart aposentou-se com base no art. 3º da EC 47/2005 após cumprir todos os requisitos necessários. 
4.	O ato de concessão e a ficha financeira da interessada apresentam rubrica relativa a decisão judicial (peça 2) . 
5.	Trata-se de vantagem relativa a decisão judicial que concedeu o reajuste de 3,17% por perda remuneratória decorrente de aplicação errônea dos critérios de reajuste previstos nos arts. 28 e 29 da Lei 8.880/1994, que criou a Unidade Real de Valor (URV) e o real (Plano Real) . 
6.	A Portaria Interministerial 26, de 20/1/1995, divulgou o reajuste dos vencimentos fixando-os em 22,07%, embora o correto, segundo o critério definido naqueles dispositivos legais, fosse 25,94%. O percentual de 3,17% resulta da divisão do percentual de 125,94% (remuneração reajustada em 25,94%) pelo percentual de 122,07% (remuneração reajustada em 22,07%) . 
7.	Desta forma, devido à inclusão da parcela de 3,17% no cálculo do benefício, o ato em comento deve ser julgado ilegal, com negativa de registro. Tal vantagem judicial deveria ter sido absorvida pelas novas estruturas remuneratórias implantadas (ou mesmo por reajuste geral) após o provimento jurisdicional que beneficiou a ex-servidora (Acórdão 2161/2005-TCU-Plenário, de relatoria do Ministro Walton Alencar Rodrigues, entre outros) . 
CONCLUSÃO 
8.	Por intermédio das supracitadas análises realizadas por esta unidade técnica no ato de concessão constante deste processo, verificou-se a inclusão de rubrica relativa a 3,17%. Assim, o ato deve ser julgado ilegal, com negativa de registro. Destaque-se que a análise deste processo levou em conta os dispositivos da Resolução TCU 315/2020. 
9.	Registre-se, por fim, que o ato sob apreciação completará cinco anos no TCU em 06/10/2020. 
PROPOSTA DE ENCAMINHAMENTO 
10.	Ante o exposto, propõe-se: 
a)	considerar ILEGAL e negar o registro do ato inicial de concessão de aposentadoria de Fátima Regina do Nascimento Gulart (CPF: XXX.291.490-XX) , com fundamento nos arts. 71, inciso III, da Constituição Federal, 1º, inciso V, e 39, inciso II, da Lei 8.443/1992 e 260, § 1º, do Regimento Interno do Tribunal de Contas da União; 
b)	determinar à Unidade Jurisdicionada que, com base no inciso I do art. 4º da Resolução TCU 315/2020: 
b.1)	faça cessar os pagamentos decorrentes do ato impugnado, comunicando ao TCU, no prazo de quinze dias, as providências adotadas, nos termos dos art. 262, caput, do Regimento Interno do TCU; 
b.2)	informe à interessada o teor do acórdão que vier a ser prolatado, encaminhando ao TCU, no prazo de trinta dias, comprovante da data de ciência pela interessada; 
c)	dispensar a devolução dos valores indevidamente recebidos até a data da do acórdão que vier a ser proferido, com base no Enunciado 106 da Súmula da Jurisprudência do TCU; 
d)	esclarecer à interessada que, no caso de não provimento de recurso eventualmente interposto junto ao TCU, deverão ser repostos os valores recebidos após a ciência do acórdão".
É o relatório.

não há

Procurador Marinus Eduardo De Vries Marsico.

APOSENTADORIA. VANTAGEM RELATIVA A DECISÃO JUDICIAL NÃO INCORPORADA POR AUMENTOS ULTERIORES. PROPOSTA DA SEFIP E DO MPTCU PELA ILEGALIDADE DO ATO E NEGATIVA DO REGISTRO. DECURSO DE CINCO ANOS DESDE A ENTRADA DO ATO NO TRIBUNAL. NOVA INTERPRETAÇÃO DADA PELO TCU EM CONSONÂNCIA COM DECISÃO DO STF NO TEMA 445 DE REPERCUSSÃO GERAL. REGISTRO TÁCITO. DETERMINAÇÃO PARA REVISÃO DE OFÍCIO.

APOSENTADORIA (APOS)

Secretaria de Fiscalização de Integridade de Atos e Pagamentos de Pessoal e de Benefícios Sociais (Sefip).

Relato o presente processo em razão de sorteio realizado nos termos do art. 113 da Resolução TCU 175/2005 (peça 1) .
2.	Em exame ato de concessão de aposentadoria em favor de Fátima Regina do Nascimento Gulart, ex-servidora da Gerência Executiva do INSS em Uruguaiana/RS.
3.	Conforme visto no Relatório antecedente, a Sefip e o Parquet especializado, em pronunciamentos concordes, manifestaram-se pela ilegalidade do ato, em razão da incorporação aos vencimentos da aposentada de vantagem relativa a decisão judicial que concedeu o reajuste de 3,17% por perda remuneratória decorrente de aplicação errônea dos critérios de reajuste previstos nos arts. 28 e 29 da Lei 8.880/1994, que criou a Unidade Real de Valor (URV) e o real (Plano Real) .  
4.	Nada tenho a opor quanto à apreciação de mérito do caso em exame, ao passo em que divirjo quanto ao encaminhamento a ser dado.
5.	De fato, os pagamentos de percentual de planos econômicos não se incorporam indefinidamente aos vencimentos, pois têm natureza de antecipação salarial, sendo devidos somente até a reposição das perdas salariais havidas até então, o que ocorreria na primeira data-base seguinte àquela que serviu de referência ao julgado que lhes assegurou o pagamento.
6.	Essa orientação retira sua força de precedentes representativos desta Corte, em especial os Acórdão 2161/2005-TCU-Plenário, rel. Min. Walton Alencar Rodrigues, 3.624-TCU-Plenário, rel. Min. Benjamin Zymler, e 1.614/2019-TCU-Plenário, rel. Min. Ana Arraes. Deste último aresto, retiro a seguinte Ementa ilustrativa:
Devem ser absorvidas na ou eliminadas da estrutura remuneratória dos servidores públicos federais, conforme o caso, o pagamento das seguintes rubricas judiciais: a) Plano Bresser (reajuste de 26,06%, referente à inflação de junho de 1987) ; b) URP de abril e maio de 1988 (16,19%) ; c) Plano Verão (URP de fevereiro de 1989, com o índice de 26,05%) ; d) Plano Collor (1990, com o índice de 84,32%) ; e) incorporação de horas extras; f) vantagem pessoal do art. 5º do Decreto 95.689/1988, concedida com o fito de evitar o decesso remuneratório em razão do reenquadramento de docentes e técnicos administrativos no Plano Único de Classificação e Retribuição de Cargos e Empregos; g) percentual de 28,86%, referente ao reajuste concedido exclusivamente aos militares pelas Leis 8.622/1993 e 8.627/1993, posteriormente estendido aos servidores civis pela Medida Provisória 1.704/1998; h) percentual de 3,17%, em função de perda remuneratória decorrente da aplicação errônea dos critérios de reajuste em face da URV (referente ao Plano Real) ; e i) percentual de 10,8%, concedido exclusivamente para proventos de aposentadoria e pensão civil.
7.	Divirjo, entretanto, da proposta de considerar ilegal o ato e negar-lhe registro.
8.	Verifico que o referido ato adentrou nesta Corte em 6/10/2015 (peça 3, p. 1) , portanto há mais de cinco anos. 
9.	Na sessão Plenária de 27/1/2021 (Ata nº 2, de 27 de janeiro de 2021) , o colegiado do TCU, ao apreciar o TC Processo 013.339/2020-6, sob a relatoria do Exmo. Min. Walton Alencar Rodrigues, proferiu o Acórdão 122/2021-TCU-Plenário e estabeleceu novo precedente a orientar as ações da Corte em casos da espécie, com lastro na recente decisão do Supremo Tribunal Federal nos autos do Recurso Extraordinário 636.553/RS (Tema 445 de repercussão geral) , e especialmente no julgamento dos embargos dela opostos, ocorrido em 4/12/2020.
10.	Em 19/2/2020, a Suprema Corte, ao julgar o Extraordinário 636.553/RS, apreciando o tema 445, fixou a seguinte tese:
Em atenção aos princípios da segurança jurídica e da confiança legítima, os Tribunais de Contas estão sujeitos ao prazo de 5 anos para o julgamento da legalidade do ato de concessão inicial de aposentadoria, reforma ou pensão, a contar da chegada do processo à respectiva Corte de Contas
11.	No julgamento dos embargos de declaração, o E. relator no STF, Min. Gilmar Mendes, permitiu a aplicação de novo prazo quinquenal, com fundamento no art. 54 da Lei 9.784/1999, para que o TCU proceda à revisão do ato tacitamente registrado, litteris: "passado esse prazo [de cinco anos, contado de forma ininterrupta, a partir da chegada do processo à corte de contas] sem finalização do processo, o ato restará automaticamente estabilizado. Abre-se, a partir daí, a possibilidade de sua revisão, nos termos do art. 54 da Lei 9.873/1999".
12.	Significa dizer, consoante a tese fixada no Acórdão 122/2021-TCU-Plenário, que após o prazo de cinco anos da entrada do ato de admissão, aposentadoria, reserva ou pensão nesta Corte, sem apreciação pelo Tribunal, o ato deve ser considerado "tacitamente registrado".
13.	Ainda segundo o mesmo acórdão, não obstante esse registro tácito é possível ainda à Corte de Contas proceder à sua revisão, também no prazo de 5 anos, com base no aludido artigo da Lei de processo administrativo, em perfeita consonância com a decisão do Supremo.
14.	Desse modo, divirjo da proposta alvitrada pela Sefip e referendada pelo MP/TCU para reconhecer o registro tácito em 6/10/2020 do ato de aposentadoria de Fátima Regina do Nascimento Gulart, ex-servidora da Gerência Executiva do INSS em Uruguaiana/RS, no cargo de Técnica do Seguro Social.
15.	Deverá ainda a Sefip proceder à revisão de ofício do referido ato, no que diz respeito à incorporação aos vencimentos da aposentada de vantagem relativa a decisão judicial que concedeu o reajuste de 3,17% por perda remuneratória decorrente de aplicação errônea dos critérios de reajuste previstos nos arts. 28 e 29 da Lei 8.880/1994, que criou a Unidade Real de Valor (URV) e o real (Plano Real) , em desacordo com a jurisprudência do TCU.
	Do exposto, VOTO por que seja aprovado o Acórdão que ora submeto a este Colegiado.
TCU, Sala das Sessões Ministro Luciano Brandão Alves de Souza, em 23 de fevereiro de 2021.
RAIMUNDO CARREIRO 
Relator